【裁判字號】    90,上易,797
【裁判日期】    900228
【裁判案由】    詐欺
【裁判全文】
臺灣高等法院高雄分院刑事判決                      九十年度上易字第七九七號
    上  訴  人  臺灣高雄地方法院檢察署檢察官
    被      告  丙○○
    選任辯護人  陳景裕律師
                鄭美玲
                王伊忱
右上訴人因被告詐欺案件，不服臺灣高雄地方法院八十八年度易字第八Ｏ八號，中華
民國九十年二月二十八日第一審判決（起訴案號：臺灣高雄地方法院檢察署八十七年
度偵字第三二Ｏ號）提起上訴，本院判決如左：
    主  文
上訴駁回。
    理  由
一、本案經本院審理結果，認第一審判決被告無罪並無不當，應予維持，並引用第一
    審判決書記載之理由。
二、檢察官上訴意旨略以本件被告確有詐稱只要將衡榮源、蘇雅玲二人抵押債務還清
    後，即可塗銷抵押權，業據證人王文義證述在卷。又最高限額抵押權，於有效期
    間內，效力及於將來陸續發生之債權，包括擔保債權在內，此為最高法院一致見
    解。被告身為銀行襄理，辦理貸放款業務，應乙知此情，是被告顯係利用告訴人
    不知情及欲使其借款獲得清償之弱點，施用詐術，告以清償衡榮源、蘇雅玲二人
    之抵押債務後，必可達到塗銷抵押登記之目的，嗣致高雄企銀因而額外獲得衡榮
    源、蘇雅玲二人另外契約保證債務之抵押權效力之不法利益，並非高雄企銀原依
    契約實現之權利，原審認非不法之利益，並非的論等語。
三、經查刑法之詐欺罪，以意圖為自己或第三人不法之利益為犯罪構成要件，本件高
    雄企銀就衡榮源、蘇雅玲二人之保證債務行使系爭最高限額抵押權，按最高限額
    抵押權，係擔保現在已發生及將來可能發生之債權，包括擔保債權在內，此亦為
    上訴人所是認，則高雄企銀因行使系爭最高限額抵押權，乃合法權益之行使，故
    被告縱有對王文義提及清償貸款後，可申報（總行）塗銷云云，亦非使高雄企銀
    獲得不法利益，即與詐欺罪構成要件不符，此外又查無其他任何積極之證據，足
    認被告有上述犯行，因此原審以不能證乙被告犯罪而諭知無罪之判決，核無不合
    。檢察官上訴意旨，仍執前詞，指摘原判決不當，為無理由、應予駁回。
據上論斷，應依刑事訴訟法第三百六十八條、第三百七十三條，判決如主文。
本案經檢察官邱榮藏到庭執行職務。
中      華      民      國    九十年      六      月     十九     日
                              臺灣高等法院高雄分院刑事第九庭
                                  審判長法官  張乙松
                                        法官  任森銓
                                        法官  江泰章
右正本證乙與原本無異。
不得上訴。
                                      書記官  黃一秋
中      華      民      國    九十      年      六      月     二十     日
                                                                  Ａ
臺灣高雄地方法院刑事判決                       八十八年度易字第八八號
    公  訴  人  臺灣高雄地方法院檢察署檢察官
    被      告  丙○○  男六十一歲（民國○○○年○月○○○日生）
                        住高雄縣鳳山市○○街廿巷十六號
                        身分證統一編號：Ｓ一一四七二四號
    選任辯護人  周耀門律師
                王伊忱律師
                陳景裕律師
右列被告因詐欺案件，經檢察官提起公訴（八十七年度偵字第三二０號），本院判決
如左：
    主  文
丙○○無罪。
    理  由
一、公訴意旨略以：被告丙○○原係高雄區中小企業銀行股份有限公司（下稱高雄企
    銀）光復分行之襄理，竟意圖為高雄企銀光復分行不法之所有，乙知衡榮源於民
    國八十二年四月二日以其所有坐落高雄市○○路一０六號房地，向高雄企銀光復
    分行設定本金新台幣（下同）七百四十萬元之最高限額抵押權，並經該行核撥六
    百十萬元。蘇雅玲亦以其所有坐落高雄市○○路一０七號房地，向該行設定本金
    七百六十萬元之最高限額抵押權，並經該行核撥六百三十萬元外，衡榮源、蘇雅
    玲於同日另擔任蘇振賢、郭秀盆向高雄企銀分別借款六百八十萬元、六百六十萬
    元之連帶保證人之事實，嗣衡榮源、蘇雅玲二人又各以前揭不動產分別向甲○○
    設定抵押權第二順位，各借款二百萬元，後因衡榮源、蘇雅玲二人無力還款，丙
    ○○當時當任該分行襄理，故意對甲○○隱瞞衡榮源、蘇雅玲二人另有擔任蘇振
    賢、郭秀盆二人保證債務之事實，向甲○○建議向衡榮源、蘇雅玲買受上述房地
    ，並詐稱只要甲○○將衡榮源、蘇雅玲二人抵押債務還清後，即可塗銷抵押權云
    云之詐術，致使甲○○陷於錯誤，乃繼受衡榮源、蘇雅玲二人前揭不動產，並清
    償一千三百四十九萬三千零五十元之抵押借款，詎丙○○並未實現將第一順位抵
    押權塗銷之承諾，高雄企銀另以衡榮源、蘇雅玲二人有擔任蘇振賢、郭秀盆二人
    之連帶保證債務各三百三十七萬三千三百四十八元及二百十八萬八千九百八十一
    元，申請法院查封拍賣前揭不動產，高雄企銀因而額外獲得衡榮源、蘇雅玲二人
    另外之契約保證債務之抵押權效力之不法利益，甲○○始知受騙，因認被告涉犯
    刑法第三百三十九條第二項之詐欺得利罪嫌。
二、公訴人認被告涉犯上開罪嫌，係以告訴人甲○○之指訴與證人王文義（即告訴人
    胞兄）之證詞相符，並有房屋及土地登記簿謄本、告訴人交予被告之支票及匯款
    單數紙在卷可證，又被告與證人王文義間之電話錄音談及：「申報塗銷這句話我
    是有對你說」等語，則被告既有向王文義稱會向銀行申報塗銷，然並無任何向總
    行申報塗銷之動作，足見其有詐欺之不法意圖，且告訴人若知衡榮源、蘇雅玲尚
    有其他保證債務，即使代為清償借款，亦未能塗銷抵押權，告訴人絕不可能拿出
    前揭一千三百四十九萬三千零五十元之龐大金額代原債務人衡榮源、蘇雅玲清償
    債務，益見被告確有向王文義詐稱若代為清償借款，即可塗銷抵押權，亦未對告
    訴人詳加說乙衡榮源、蘇雅玲二上尚有其他保證債務等情，資為論罪依據。訊據
    被告堅詞否認上開犯行，辯稱：伊未建議告訴人向衡榮源、蘇雅玲買受上述房地
    ，亦無詐稱只要告訴人將衡榮源、蘇雅玲二人抵押債務還清後，即可塗銷抵押權
    ，且有告知其衡榮源、蘇雅玲另有擔任蘇振賢、郭秀盆二人之保證債務等語。
三、按告訴人之告訴，係以使被告受刑事訴追為目的，是其陳述是否與事實相符，仍
    應調查其他證據以資審認，最高法院五十二年台上字第一三００號著有判例。又
    事實之認定，應憑證據，如未能發現相當證據，或證據不足以證乙，自不能以推
    測或擬制之方法，以為裁判基礎，最高法院四十年台上字第八六號判例參照。經
    查：
    (一)、證人王文義於本院審理時證稱：本案全部係伊與被告接洽，甲○○並未出面
        與被告接洽等語（見本院八十八年三月十一日訊問筆錄），足見告訴人甲○
        ○之指訴情節係來自證人王文義之傳述，公訴意旨以證人王文義之證詞佐證
        告訴人甲○○來自王文義之傳述，與證據法則尚有相違。
    (二)、證人蘇振成到庭證稱：伊係以衡榮源、蘇雅玲名義購買坐落高雄市○○路一
        ０六號、一０七號房地，分別向高雄企銀光復分行設定本金七百四十萬元、
        七百六十萬元之最高限額抵押權，並經該行各核撥六百十萬元、六百三十萬
        元外，衡榮源、蘇雅玲於同日另擔任蘇振賢、郭秀盆向高雄企銀分別借款六
        百八十萬元、六百六十萬元之連帶保證人之事實，之後透過代書以前揭不動
        產分別向告訴人甲○○設定抵押權第二順位，各借款二百萬元，向甲○○借
        款時，雙方約定，屆時不能還款，上開二處房地要過戶予甲○○，嗣於八十
        二年十二月十日將上開房地所有權登記予甲○○名下等語在卷（本院八十八
        年十一月三十日訊問筆錄）。是上開二處房地之所有權登記予告訴人甲○○
        名下，係因證人蘇振成無力清償向告訴人甲○○之二胎借款，而依渠等約定
        過戶予告訴人甲○○，並非被告向告訴人甲○○建議買受該二房地。公訴意
        旨指稱被告向告訴人甲○○建議向衡榮源、蘇雅玲買受上述房地云云，顯與
        事實不符。
    (三)、如上所述，證人王文義證述本案全部是伊與被告接洽，甲○○並無出面與被
        告接洽等語，公訴意旨稱被告向告訴人詐稱只要甲○○將衡榮源、蘇雅玲二
        人抵押債務還清後，即可塗銷抵押權云云，亦與事實不合。惟被告有無向證
        人王文義稱只要告訴人清償衡榮源、蘇雅玲之抵押債務後，即可塗銷抵押權
        之語，被告與證人王文義各執一詞，證人王文義證稱被告確有當場應允，被
        告則稱伊係向王文義表示塗銷抵押權之事，伊無權決定，須報總行決定等語
        。公訴意旨認被告有此部分詐行，係以渠等二人電話對話之錄音譯文中有：
        申報塗銷這句話我是有對你說」等語，然被告並無任何向總行申報塗銷抵押
        權之動作，資為論據。惟觀之卷附之告訴人於提起民事訴訟後，由證人王文
        義與被告之上述對話錄音譯文，被告均稱須申報總行核准塗銷，並無應允要
        塗銷抵押權之語，且依當時被告職務為一級專員，兼襄理、徵信課長、展信
        課長，此有高雄企銀光復分行八十二年間人事編列表在卷可按，則其職務僅
        辦理收放款及呆帳催收，並不及於屬於物權行為之塗銷抵押權，此為交易常
        情上公知之事實，告訴人自難諉為不知，被告衡情應不可能有當場應允塗銷
        抵押權之承諾，尚不得以該該錄音帶及錄音帶譯文執為對被告不利之證據。
    (四)、公訴意旨又以「告訴人若知代償債務，亦未能塗銷抵押權，告訴人絕不可能
        拿出大筆數額代衡榮源、蘇雅玲清償債務」為由，推論被告被告必有向王文
        義詐稱若代為清償，即可將抵押權塗銷之犯行。惟八十二、三年間房地產景
        氣尚屬不惡，證人王文義亦證稱：「決定承受時，有向高雄好朋友打聽，二
        棟房子均有七、八百萬元之價值」（見本院八十八年三月十一日訊問筆錄）
        ，而連帶保證之主債務人蘇振賢、郭秀盆名下之另二棟房地，與前開告訴人
        承受之二棟房屋係同排建物，面積相當，價值相若，僅分別貸借五百五十萬
        元及五百六十萬元，尚低於證人王文義評估之房價約二百萬元，則告訴人非
        無可能認為保證債務不致不足清償而願意清償本件之抵押借款，是公訴人以
        八十五年間房市景氣低迷以致供保證債務擔保之房屋拍賣不足清償之結果，
        推論告訴人於八十二、三年底房市景氣尚屬不惡時以巨大金額清償抵押借款
        ，必定係被告確有向王文義詐稱若代為清償借款即可塗銷抵押權云云，要屬
        臆測之詞，不得以此採為被告有罪之論據。
    (五)、公訴意旨又謂被告故意隱瞞對甲○○隱瞞衡榮源、蘇雅玲二人另有擔任蘇振
        賢、郭秀盆二人保證債務之事實云云。惟被告堅稱當時確有好意告知王文義
        尚有上述保證債務，並無隱瞞等語。查告訴人於八十三年間清償上開抵押權
        債務後，若該最高限額抵押權已無其他債務，衡情應迫不及待向高雄企銀光
        復分行申請塗銷上開最高限額抵押權，然告訴人確遲至八十五年間始提起塗
        銷抵押權設定登記之訴訟，其對於遲未申請塗銷最高限額抵押權所執理由係
        要保持額度（筆錄記載為業度，見本院八十八年三月十一日訊問筆錄）。然
        本件係最高限額抵押權，非屬一般抵押權，在抵押權存續期間內，抵押債務
        人所發生之各種約定債務均為抵押權效力所及，告訴人應無為區區少數另行
        設定抵押權費用及形式上徵信手續，而捨立即塗銷第三人所為不利於己之最
        高限額抵押權，任令該抵押權存在三年餘，至高雄企銀聲請拍物抵押物，始
        提起塗銷抵押權設定訴訟之理。是以，告訴人於清償抵押權債務時，應已知
        該抵押權尚存在上開連帶保證債務，雖抵押債務業已清償，然因尚有保證債
        務存在，該抵押權不可能塗銷，始未於八十三年間清償抵押債務後向高雄企
        銀光復分行申請塗銷抵押權，應屬合理之推論，由此益徵被告辯稱其有告知
        王文義本件尚有保證債務等語，應可採信。雖證人黃淑薇證稱：「當時是王
        先生拿過戶資料給我，他叫我查一０六、一０七號建物要拍賣了，並確定貸
        款金額多少，當時與我接洽的人是被告，他是這個專案之負責人，他當時跟
        我說本件借款金額、違約金、利息等等多少，我當時還有特別問聯貸（由無
        替他人作保證）、信用貸款及抵押權設定借據等資料，他跟我說一筆是六百
        三十萬元，另一筆是六百十萬元及一些違約金，等過完戶（八十二年十二月
        十日）我還有打電話給被告問他是否只有上述金額，他跟我說就是與上次問
        的一樣，只是要再加上這段期間的利息及違約金」、「一般處理過程我們都
        是找承辦人員，由於他們銀行人員該案要送拍賣，所以他們就接給他們專門
        承辦之郭襄理，過完戶後我就直接找郭襄理連絡，被告就表示查詢內容與前
        次相同等語，使我確信就是被告」等語，惟被告堅詞否認與證人黃淑薇通過
        電話。且證人黃淑薇自稱其當時受告訴人之託過戶及查證資料，則查證是否
        確實攸關證人是否應負責民事賠償責任，其證言與自身利害相關，已難其證
        言之真實，且事隔七年，其竟能乙確陳述被告所稱借款金額及通話細節，實
        悖情理，其證詞非無串證之嫌，自難採信。
    (六)、刑法第三百三十九條第二項之詐欺得利罪，係以詐術得財產上之不法利益，
        而所謂財產上之不法利益，係指自己無權享受之財產上利益而言。本件最高
        限額抵押權，乃擔保抵押權存續期間內，訴外人衡榮源、蘇雅玲對於高雄企
        銀現在及將來所發生之之票據等其他一切債務之清償。則高雄企銀以衡榮源
        、蘇雅玲二人，於抵押權存續期間內，另有擔任蘇振賢、郭秀盆二人之連帶
        保證債務各三百三十七萬三千三百四十八元及二百十八萬八千九百八十一元
        元未清償，而申請法院查封拍賣前揭不動產，乃高雄企銀依契約實現其權利
        ，尚非取得不法之利益。
    (七)、綜上，被告並無施用詐術得財產上之不法利益，此外，復查無其他積極證據
        足認被告有何被訴詐欺得利犯行，既不能證乙被告犯罪，爰為無罪判決之諭
        知。
據上論斷，應依刑事訴訟法第三百零一條第一項，判決如主文。
本案經檢察官呂幸玲到庭執行職務。
中      華      民      國      九十      年      二    月    二十八    日
                                  臺灣高雄地方法院刑事庭
                                      法  官    郭錦茂
右正本證乙與原本無異。
如不服本判決，應於判決送達後十日內，向本院提出上訴狀。
                                      書記官    賴佳慧
中    華    民    國      九十      年      三      月      六      日


司法院資訊處製作；財團法人民間司法改革基金會備份。
